【裁判字號】    89,訴,605
【裁判日期】    900629
【裁判案由】    搶奪等
【裁判全文】
臺灣臺北地方法院刑事判決                          八十九年度訴字第六０五號
    公  訴  人  臺灣臺北地方法院檢察署檢察官
    被      告  黃至君
                丙○○
                徐志樺
                甲○○
                乙○○
    右二人共同
    選任辯護人  王偉凡律師
右列被告等因傷害等案件，經檢察官提起公訴（八十八年度偵字第二五七三八號、八
十九年度偵字第四四三六號、第五三七二號、第五七四五號、第六五二三號），本院
判決如左：
    主  文
黃至君共同傷害人之身體，處有期徒刑參月，如易科罰金，以參佰元折算壹日。
丙○○共同傷害人之身體，處有期徒刑參月，如易科罰金，以參佰元折算壹日。又公
然侮辱人，處拘役貳拾日，如易科罰金，以參佰元折算壹日。
徐志樺、甲○○、乙○○均無罪。
    事  實
一、黃至君與丙○○、甲○○原均係朋友關係，因先前黃至君向甲○○購買保險櫃一
    具發生糾紛，乃於民國八十八年八月二十四日下午四時三十分許，偕同丙○○及
    徐志樺二人（徐志樺部分，另為無罪之判決，詳如後述），一同前往乙○○所開
    設位於台北市○○○路○段十號三樓之沈大聖數學補習班，找在該處上班之甲○○商談（起訴書誤載該補習班為乙○○及甲○○一起開設，容有誤會），詎丙○○於進入上開補習班內一語不合，即於此不特定多數人均得共見共聞之場所，基
    於公然侮辱之犯意，以「不要臉的女人」一語，辱罵甲○○，致甲○○在社會上
    所保持之人格地位，受到貶損之評價。甲○○因遭丙○○辱罵，又擔心補習班學
    生受到影響，隨即請丙○○離去，丙○○因保險櫃之糾紛尚未解決心生不悅，乃
    竟夥同黃至君，共同基於傷害他人身體之犯意聯絡及行為分擔，先由丙○○出手
    毆打甲○○，並將其頭髮往補習班門外拉扯，俟乙○○見狀前來勸阻時，再由黃
    至君出手毆打其二人，而徐志樺於見聞上情後，為避免傷害擴大，即持丙○○之
    雨傘，架住甲○○之手臂以阻止衝突，丙○○則伺機又接續毆打甲○○，使甲○○受有左頭頂部壓痛、頸部壓痛、右肩背部擦傷、右上臂瘀血一處２×２公分、
    右前臂瘀血一處約３×３公分、左大腿瘀血１３×１３公分、左手虎口部瘀血２
    ×２公分及上唇鈍傷之傷害，而乙○○則受有右前臂抓傷痕一處約三公分長之傷
    害。
二、案經被害人甲○○、乙○○二人訴由台北市政府警察局中正第二分局報請台灣台
    北地方法院檢察署檢察官偵查起訴。
    理  由
壹、被告黃至君、丙○○部分：
一、訊據被告黃至君、丙○○二人，均矢口否認有何傷害、公然侮辱等犯行，被告黃
    至君辯稱：伊看見甲○○、乙○○打丙○○，才過去拉開他們，伊並沒有毆打甲○○及乙○○，亦未看到丙○○打其二人云云。被告丙○○則辯稱：伊沒有公然
    侮辱甲○○，當時伊是遭甲○○毆打，還被拉頭髮，而乙○○，也有過來打伊，
    後來徐志樺看到甲○○好像要拿雨傘打伊，才過來制止云云。惟查：右揭事實，
    業據被害人甲○○、乙○○二人於警訊、偵審中指述綦詳，且有台北市立婦幼綜
    合醫院驗傷診斷書二份、照片三幀在卷可憑，又證人即當日在場之工讀生Ａ１（
    年籍資料詳卷）於偵查中亦證稱：當天有一女的（指被告丙○○）先進來罵甲○○，甲○○請她出去，該女子拖著甲○○的頭髮到門口，其中一比較年輕的男子
    （指被告黃至君），進來打了甲○○幾拳，甲○○嘴巴腫起來等語，且本院庭訊
    中傳訊在該補習班目睹案發經過之學生Ａ１（年籍資料均詳卷，與前開偵查中作
    證之Ａ１非同一人）到庭證稱：伊是建國中學學生，當時伊坐在補習班櫃臺外面
    ，大約四時三十分許，出現一對男女（經以隔離牆指認，男的為被告黃至君，女
    的為被告丙○○），女的進來就罵甲○○是「不要臉的女人」，後來因有學生在
    這裡，甲○○請她出去，那女的就抓甲○○頭髮，乙○○老師看到就把甲○○頭
    髮往內拉快到門口時，那男的就打甲○○，乙○○就說不能打、不要打，那男的
    打完甲○○後，再打乙○○，乙○○就去拿椅子說不能打，那男的才停手等語（
    見本院八十九年五月八日、同年十一月十六日訊問筆錄）；另質之同在案發現場
    之證人汪筱媛亦到庭證稱：伊從補習班裡面出來，剛好看到一位中年女子（即被
    告丙○○）罵甲○○「不要臉」等語，甲○○老師請她走，她不走拉甲○○的頭
    髮，乙○○出來勸阻，叫她不要這樣，就有一位男的（即被告黃至君）出來打被
    告乙○○及甲○○，而過程中甲○○有擋中年女子的手，但甲○○、乙○○均未
    打人等語（見本院八十九年七月三十一日訊問筆錄）。足見被告黃至君、丙○○
    二人空言否認前開犯行，顯係事後卸責之詞，不足採信，本件事證已臻明確，其
    等二人犯行，堪可認定，應予以依法論科。
二、按被告黃至君、丙○○行為後，刑法第四十一條業已修正，並於九十年一月十日
    經總統公布，於九十年一月十二日生效，茲比較新舊法文修正之結果，其中原舊
    法第四十一條「犯最重本刑為三年以下有期徒刑以下刑之罪，而受六月以下有期
    徒刑或拘役之宣告，因身體、教育、職業或家庭之關係，執行顯有困難，得以一
    元以上三元以下折算一日，易科罰金」之規定，已經修正之新法擴大得易科罰金
    之範圍，凡「所犯最重本刑為五年以下有期徒刑之罪」，符合前開與舊法相同之
    其他要件下，即得易科罰金，是適用新法即對被告原所犯最重本刑為有期徒刑五
    年以下之罪者，使其有易科罰金之適用，對被告而言，自較有利，依刑法第二條
    第一項前段之規定，即應適用裁判時之新修正刑法第四十一條規定為易科罰金之
    諭知。是核被告黃至君所為，係犯刑法第二百七十七條第一項之普通傷害罪。被
    告丙○○則係犯刑法第二百七十七條第一項之普通傷害罪及同法第三百零九條第
    一項之公然侮辱罪。被告黃至君與丙○○就前開傷害犯行間，有犯意之聯絡及行
    為之分擔，為共同正犯。公訴人認其等二人與被告徐志樺間，有共犯關係，論以
    共同正犯容有誤會。又被告二人同時、同地將被害人甲○○、乙○○毆傷，以侵
    害數個法益，而無從分別先後，即屬一行為而觸犯數罪名，為想像競合犯，依刑
    法第五十五條之規定，均應從一重之共同傷害罪處斷。而被告丙○○前開所犯傷
    害、公然侮辱等罪間，犯意各別，罪名不同，應分論併罰之。爰審酌被告黃至君
    、丙○○二人僅因保險櫃細故即共同毆打被害人二人，顯欠缺權利受侵害應循正
    軌法律管道救濟之正確觀念，尤其在補習班之多數人得以共聞共見之場所，毆打
    被害人二人，被告丙○○並辱罵被害人甲○○，對於在該處上課之學生，勢將造
    成不良之示範及影響，且被害人二人受傷後，被告二人迄今仍未與被害人達成和
    解，未見悔意、及其等二人犯罪後之態度等一切情狀，分別量處如主文所示之刑
    ，並均諭知易科罰金之折算標準，以資懲儆。
三、至於臺灣士林地方法院檢察署八十九年度偵字第一二四三號、第八二一八第移送
    併辦意旨分別略以：被告黃至君基於概括之犯意，先後於八十八年十二月二十七
    日上午九時許、八十九年三月三日晚上十一時許，在台北市○○○路○段一三七
    巷二三號三樓、台北市○○路四六一巷二八號三樓，毆打蔡季玲成傷；另被告丙○○於八十八年月十二月二十日下午三時許，在台北市○○○路一八二巷口，無
    故毆打蔡季玲，致蔡季玲受有傷害，因認被告黃至君、丙○○二人，均涉犯刑法
    第二百七十七條第一項之傷害罪嫌，因與被告二人業遭起訴之傷害罪部分均有連
    續犯之裁判上一罪關係，而移送併案審理云云。按連續犯必須基於一個概括之犯
    意，連續數行為而犯同一罪名時，始能成立，所謂基於一個概括之犯意，即指該
    項犯罪行為，客觀上雖有次數可分，而在犯人主觀上，不外出於一個犯意之連續
    進行，如每次犯罪係各別起意，則無論所犯罪名是否相同，均應併合論罪，無適
    用連續犯規定之餘地，最高法院二十二年上字第三二三三號判例意旨參照。經查
    ，被告黃至君、丙○○二人除於該署偵查中，均矢口否認有何傷害之犯行外，本
    院庭訊中質之其二人亦辯稱：台灣士林地方法院檢察署併辦部分，與本案均無關
    係，且被害人蔡季玲指稱遭毆打並不實在等語，按被告二人既否認有傷害之犯行
    ，且均表明上開併辦部分與本案無何關係存在，而上開併辦之事實緣由，復與本
    案因保險櫃糾紛，致引起傷害犯行之動機，顯有差異，而本案發生之時間在於八
    十八年八月二十四日，與併辦部分，分別係發生於八十八年十二月、八十九年三
    月間，已有四月及半年之隔，若認有概括之犯意，亦難認與被告二人之主觀上之
    認識相符，足見上開移送併辦部分與起訴部分無何連續犯之裁判上一罪關係，是
    依前開說明，此部分即非起訴效力之所及，本院無從併案審理，應退由檢察官依
    法續行偵辦。
貳、被告徐志樺、甲○○、乙○○部分：
一、公訴意旨略以：被告徐志樺夥同黃至君及丙○○二人，於八十八年八月二十四日
    下午四時三十分許，一同前往甲○○上班位於台北市○○○路○段十號三樓之沈
    大聖數學補習班商談保險櫃糾紛，竟共同基於傷害他人身體之犯意聯絡，共同毆
    打甲○○及前來勸架之乙○○，使甲○○受有左頭頂部壓痛、頸部壓痛、右肩背
    部擦傷、右上臂瘀血一處２×２公分、右前臂瘀血一處約３×３公分、左大腿瘀
    血１３×１３公分、左手虎口部瘀血２×２公分及上唇鈍傷之傷害，而乙○○則
    受有右前臂抓傷痕一處約三公分長之傷害；又被告甲○○於前揭時地，與丙○○
    因保險櫃糾紛一語不合，乃基於傷害他人身體之犯意，出手毆打丙○○，並拉扯
    丙○○頭髮，咬傷丙○○之手臂，而被告甲○○在場之僱主即被告乙○○亦基於
    共同犯意之聯絡，以手腳踹踢丙○○，致使丙○○受有臉部部八公分×０‧五公
    分×０‧五公分之抓傷、雙手多處擦傷及瘀傷、右小腿三公分×三公分瘀傷。被
    告甲○○於傷害丙○○期間，並意圖為自己不法之所有，搶奪丙○○脖子上之項
    鍊，得手後據為己有，拒不返還，因認被告徐志樺、乙○○均涉犯刑法第二百七
    十七條第一項之普通傷害罪；被告甲○○則係犯刑法第二百七十七條第一項之普
    通傷害罪及同法第三百二十五條第一項之搶奪罪嫌等語。
二、按犯罪事實應依證據認定，無證據不得推定其犯罪事實；又不能證明被告犯罪者
    ，應諭知無罪之判決，刑事訴訟法第一百五十四條、第三百零一條第一項分別定
    有明文。又事實之認定，應憑證據，如未能發現相當證據，或證據不足以證明，
    自不能以推測或擬制之方法，為裁判基礎；且認定不利於被告之事實須依積極證
    據，苟積極證據不足為不利於被告事實之認定時，即應為有利於被告之認定；另
    認定犯罪事實所憑之證據，雖不以直接證據為限，間接證據亦包括在內，然而無
    論直接證據或間接證據，其為訴訟上之證明，須於通常一般之人均不致有所懷疑
    ，而得確信其為真實之程度者，始得據為有罪之認定，倘其證明尚未達到此一程
    度，而有合理之懷疑存在而無從使事實審法院得有罪之確信時，即應由法院為諭
    知被告無罪之判決（最高法院四十年台上字第八六號、三十年台上字第八一六號
    、七十六年台上字第四九八六號判例可資參照）。
三、
（一）被告徐志樺部分：
      本件公訴人認被告徐志樺涉犯刑法第二百七十七條第一項之普通傷害罪，無非
      係以被害人甲○○及乙○○二人之指述及證人Ａ１於偵查中供證情節，台北市
      立婦幼綜合醫院驗傷診斷書二紙、照片三幀等為其主要論據。訊據被告徐志樺
      堅詞否認有何傷害之犯行，辯稱：案發當日，被告丙○○打電話給伊，希望伊
      能就金櫃糾紛一事當公證人，到達補習班後，伊人先在外面，並曾進去補習班
      內告訴丙○○，若有事情就到外面通知伊，後來伊聽到裡面有聲音就進去補習
      班內，伊看見甲○○及丙○○在互扯頭髮，而丙○○手上有雨傘，因雨傘是危
      險物品，所以伊就一邊拿丙○○的雨傘，一邊勸架，可能這時甲○○誤會伊拿
      雨傘之用意，否則伊又不認識甲○○，沒有必要打甲○○等語。經查：被害人
      甲○○及乙○○二人、證人Ａ１（偵查中傳訊之證人）雖均於偵查中指述或證
      稱，被告徐志樺有用雨傘壓住甲○○，致甲○○無法反抗一節屬實，惟本院庭
      訊中質之被害人甲○○及乙○○二人均明確供稱，被告徐志樺未出手毆打渠等
      二人無訛（見本院九十年五月二十五日審理筆錄），另本院庭訊中傳訊前開親
      睹事發經過之學生Ａ１（與偵查中作證之Ａ１非同一人）及汪筱媛亦均到庭證
      稱，被告丙○○先辱罵甲○○，並抓其頭髮，後來被害人乙○○出面勸阻，亦
      遭被告黃至君毆打，而甲○○被丙○○拉到外面時，被告徐志樺有用雨傘架住
      被害人甲○○，但並未出手毆打被害人，惟因徐志樺架住被害人甲○○，致甲○○無法跑開，被丙○○毆打等語，（見本院八十九年五月二十八日、同年七
      月三十一日訊問筆錄），再參以同案被告黃至君、丙○○均到庭供稱，被告徐
      志樺確係因渠等之邀約，而欲前往補習班見證及協商糾紛事宜，而被告徐志樺
      現為台北縣團管部新莊市後備軍人輔導中心秘書，有名片二紙在卷可憑，已堪
      認其確有協商見證能力之情形下，觀諸被告徐志樺即於同案被告丙○○、黃至
      君共同毆打被害人甲○○、乙○○時未出手參與，且其見聞友人與被害人雙方
      發生衝突過程中，係使用雨傘架住被害人之手臂，並非持雨傘攻擊對方身體重
      要部位，而被害人與被告徐志樺又無相識，復未有任何保險櫃買賣之利益糾紛
      存在，此對於僅係前往補習班現場欲幫忙見證之被告徐志樺而言，實難認其主
      觀上有何犯罪之動機及恣意；又被告徐志樺為避免雙方傷害擴大，使用雨傘架
      住被害人甲○○手臂固足以使被害人手臂因而受傷（依驗傷診斷書之記載，被
      害人甲○○右上臂瘀血一處２×２公分），然則在雙方發生衝突之過程，如何
      勸架以解決紛爭，除可以言語制止外，對於使用體能上之物理強制力或用物品
      以制止紛爭，方法上僅須其所為之制止行為，對於被害人所為法益之侵害，顯
      未逾越一般社會上所能容認之合理範圍，且手段與目的間，合乎一定之比例，
      ，而足堪認定未違事理之常情即可，自不能僅因制止過程中，被害人微有傷害
      ，或為衝突之任一方，利用此機會，對他方實施侵害行為，即將傷害之行為，
      轉嫁於勸架者，或無犯傷害罪故意之人，否則，豈能期待任何人處於現實危害
      之下，將會有出於自願之人主動出面制止紛爭以避免法益侵害之持續擴大，而
      被告徐志樺以雨傘制止被害人甲○○與同案被告丙○○之衝突，雖如前開證人
      所供，使同案被告丙○○得以利用此一機會，而接續毆打被害人甲○○，惟如
      前述，被告徐志樺制止雙方間之衝突，主觀上即無犯罪之故意，自不能僅憑其
      以雨傘制止雙方衝突，致被害人甲○○手臂有微傷，即將同案被告丙○○利用
      被告徐志樺上開制止之機會毆打被害人甲○○之犯行予以轉嫁，甚或認為有共
      同傷害之犯意聯絡及行為分擔甚明。此外，本院復查無其他積極之證據，足資
      認定被告徐志樺有何前開之犯行，本件不能證明被告犯罪，爰依首開規定，諭
      知被告無罪之判決。
（二）被告甲○○、乙○○部分：
      本件公訴人認被告甲○○涉犯刑法第二百七十七條第一項之普通傷害罪及同法
      第三百二十五條第一項之搶奪罪；被告乙○○涉犯刑法第二百七十七條第一項
      之普通傷害罪，無非係以同案被告丙○○之指述、黃至君、徐志樺之證述情節
      以及國立台灣大學附設醫院診斷證明書一紙等為其主要論據。訊據被告甲○○
      、乙○○堅詞否認有何前開之犯行，被告甲○○辯稱：案發當日，被告黃至君
      帶丙○○、徐志樺到補習班，丙○○先辱罵伊，伊打電話給黃至君之父親，黃
      至君拒絕聽電話，伊請丙○○、黃至君出去，丙○○不出去，即出手抓伊的頭
      髮，黃至君並打伊的嘴巴，直到伊被丙○○拉到外面，而乙○○拿椅子作勢護
      著伊才停手，當時徐志樺沒打伊，只是用雨傘架住伊，好讓丙○○打伊，伊因
      當時被丙○○拉頭髮到門口時太痛，才咬丙○○，過程中伊亦沒看到丙○○身
      上有戴項鍊，伊亦沒有搶她的項鍊等語。被告乙○○則辯稱：案發當時，伊沒
      有打丙○○、黃至君二人，伊只是告訴他們不要再打甲○○了，而黃至君在伊
      告知不能在打人後，又毆打伊，後來伊拿椅子作勢要打他們，他們才不敢打甲○○，當時伊也沒有看到丙○○身上有戴項鍊，亦沒有看到甲○○拉斷丙○○
      的項鍊等語。經查：同案被告丙○○、黃至君、徐志樺等三人雖於偵審中均指
      述稱，被告甲○○、乙○○二人均有毆打丙○○之犯行，惟偵查中前開證人Ａ
      １（年籍資料詳卷）即已明確證稱，係被告丙○○先進入補習班罵被害人甲○○，再由丙○○拖著甲○○的頭髮到門口，而同案被告黃至君並毆打甲○○幾
      拳，甲○○嘴巴腫起來等語，且本院庭訊中傳訊在該補習班親睹案發經過之學
      生Ａ１（年籍資料均詳卷，與前開偵查中作證之Ａ１非同一人）及證人汪筱媛
      ，除如前述，上開證人業已就同案被告丙○○、黃至君毆打被告甲○○、乙○○之犯行供證明確外，另亦均證稱：案發時是被告丙○○先出手打人的，伊等
      沒看到被告甲○○、乙○○打人，至於被告乙○○雖有拿椅子作勢要打人，但
      實際上沒有打人等語，而有關被告甲○○有無搶奪同案被告丙○○之項鍊一節
      ，經質之前開Ａ１證人（指審理中傳喚之證人），亦到庭證稱，過程中沒看到
      丙○○的項鍊被甲○○扯掉（見八十九年十一月十六日訊問筆錄）。再參以案
      發當時位於補習班，斯時學生眾多，被告甲○○、乙○○有無先行動手擴大爭
      端，而自陷補習班聲譽及業務於不顧之理，已非無疑，且以前開證人所供，被
      告甲○○、正為同案被告丙○○、黃至君所毆打，如何於此情形下，仍能有機
      會奪取同案被告丙○○之項鍊，而據為己有，並圖己不法所有之犯意，顯與常
      情不符。尤其同案被告丙○○指稱遭搶奪之項鍊，若為被告甲○○於案發現場
      所搶奪，則其即刻報警，依循法律之正當搜索程序，理應能尋獲，而迄至於今
      ，不特現場目睹事發經過之前開證人，未見聞案發當時被告丙○○有配戴項鍊
      或由被告甲○○扯斷該項鍊之情，甚至連該重要之項鍊證物，仍亦無法尋獲，
      則同案被告丙○○之片面不利之指述，能否遽為被告甲○○有罪之依據，自非
  無疑，是依前開證據綜合判斷，足見同案被告丙○○、黃至君、徐志樺之前開
      指述或證述情節，顯與實情不符，難可採信。至於被告甲○○雖於偵審中均自
      承，確有因遭同案被告丙○○之拉扯頭髮，痛苦不堪，而用手咬同案被告丙○○之手以求逃離，惟如前述，被告甲○○於案發時，既係先遭同案被告丙○○
      、黃至君為不法之侵害，則被告甲○○於侵害持續中，對同案被告丙○○毆打
      及拉扯頭髮之行為予以阻擋，過程中既難免造成同案被告丙○○身體局部之傷
      害，此觀諸卷附同案被告丙○○之驗傷診斷書所載：臉部八×０‧五公分×
      ０‧五公分抓傷。雙手多處擦傷及瘀傷。右小腿三公分×三公分瘀傷。受
      傷之範圍及程度均尚輕微，尤足知被告甲○○斯時對同案被告丙○○縱有因拉
      扯或咬人之行為，而致丙○○受傷，亦係因為避免遭受丙○○進一步之侵害行
      為，而本於防衛己身之權利而為，非可認其實施還擊行為之初，即存有傷害同
      案被告丙○○身體之犯意存在甚明。而由同案被告丙○○及被告甲○○傷單診
      斷書所載，同案被告丙○○前開所提出之傷單記載，顯較被告甲○○所受左頭
      頂部壓痛、頸部壓痛、右肩背部擦傷、右上臂瘀血一處２×２公分、右前臂瘀
      血一處約３×３公分、左大腿瘀血１３×１３公分、左手虎口部瘀血２×２公
      分及上唇鈍傷之傷害較為輕微，自堪認被告甲○○於實施反擊行為，所欲達成
      防衛身體安全之目的，手段及目的間，均尚合乎一定之比例，並無過當，亦可
      認定。又被告甲○○對於同案被告丙○○現時不法之侵害行為，實施正當防衛
      ，即有所據，並未過當，且本院復查無其他積極之證據足資認定被告甲○○、
      乙○○二人有何前開之犯行，是本件不能證明被告二人犯罪，爰依首開規定，
      諭知被告無罪之判決。
據上論斷，應依刑事訴訟法第二百九十九條第一項前段、第三百零一條第一項，刑法
第二條第一項前段、第二十八條、第二百七十七條第一項、第三百零九條第一項、第
五十五條、修正之第四十一條第一項前段，罰金罰鍰提高標準條例第一條前段、第二
條，判決如主文。
本案經檢察官侯名皇到庭執行職務
中      華      民      國    九十    年        六      月    二十九    日
                                      臺灣臺北地方法院刑事第七庭
                                          法  官  蔡  世  祺
右正本證明與原本無異
如不服本判決，應於判決送達後十日內，向本院提出上訴狀。
                                          書記官  李  文  椿
中      華      民      國    九十    年        六      月    二十九    日
附錄論罪科刑法條：刑法第二百七十七條第一項、第三百零九條第一項。
刑法第二百七十七條
一傷害人之身體或健康者，處三年以下有期徒刑、拘役或一千元以下罰金。
二犯前項之罪、因而致人於死者，處無期徒刑或七年以上有期徒刑，致重傷者，處三
  年以上十年以下有期徒刑。
刑法第三百零九條
公然侮辱人者，處拘役或三百元以下罰金。
以強暴犯前項之罪者，處一年以下有期徒刑、拘役或五百元以下罰金。


司法院資訊處製作；財團法人民間司法改革基金會備份。
